臺北高等行政法院判決　　　　　　　　　　　　　　九十二年度訴字第四三一六號
　　　　　　　　　　　　　　　.
　　原　　　告　甲○○
　　被　　　告　內政部
　　代　表　人　乙○○部長）.
　　訴訟代理人　戊○○
　　　　　　　　丁○○
　　　　　　　　丙○○
右當事人間因敬老福利生活津貼事件，原告不服行政院中華民國九十二年九月五日院
臺訴字第○九二○○八九五三八號訴願決定，提起行政訴訟。本院判決如左：
　　主  文
原告之訴駁回。
訴訟費用由原告負擔。
　　事  實
一、事實概要：原告於民國（以下同）九十一年六月二十日申請發給敬老福利生活津
    貼，經勞工保險局（以下稱勞保局）九十一年九月二日保受敬字第六六不○二五
    九號函復不得請領。原告提出申復，勞保局以九十一年九月二十三日保受老字第
    ○九一一○一一七四三○號函復原告，仍不予發給。原告不服，訴經行政院院臺
    訴字第○九二○○八一五五○號訴願決定將原處分撤銷，由勞保局於二個月內另
    為適法之處分。案經勞保局重行審查，以九十二年四月八日保受福字第○九二六
    ○一四六八六○號函原告，仍應不予核付。原告不服，提起訴願，經行政院以九
    十二年九月五日院臺訴字第○九二○○八九五三八號訴願決定駁回，原告仍不服
    ，遂向本院提起行政訴訟。
二、兩造聲明：
　(一)原告聲明：訴願決定及原處分均撤銷，被告應溯自民國九十一年一月一日起，按
              月發給原告新臺幣三千元整敬老福利生活津貼。
　(二)被告聲明：駁回原告之訴。
三、兩造之爭點：曾依當時陸海空軍軍官服役條例（下稱服役條例）第二十二條第二
    款規定服現役逾三年以上未逾二十年按服現役實職年資領取退伍金者，是否適用
    敬老福利生活津貼暫行條例第三條第一項第二款規定之排除對象？
　(一)原告主張之理由：
    1.原告於五十四年八月一日退伍，國防部依四十八年服役條例第二十二條第二款
      規定給與退伍金。當時軍人退伍給與分為「退伍金」、「退休俸終身」及「生
      活補助費」等三種，三種待遇非依個人志願而是依國防部的法令規定。因原告
      只符合「服現役逾三年以上未滿廿年者」之規定，只能給與「退伍金」。
    2.本件癥結在於「退伍金」與「退休俸」是否相同？原告認為法律之規定，一就
      是一、二就是二，不能以「雷同」或「性質相似」等含糊不清的字眼來解釋吧
      ？敬老福利生活津貼暫行條例第三條第一項第二款「領取軍人退休俸（終身生
      活補助費）」及第三條第一項第四款「或榮民就養給與者」屬於退除役人員排
      除對象，並未包括「領取退伍金者」字意非常明確。
    3.此訴願案主導關鍵機關為被告，若法律不妥，可建請立法院修改，在敬老福利
      生活津貼暫行條例第三條第一項第二款加上「包括軍人退伍金」幾個字，不就
      解決了嗎？何必不尊重國家體制，不遵守國家法律？不依法行政呢？
　(二)被告主張之理由：
    1.敬老福利生活津貼之規劃主要在因應台灣老年人口快速成長，並秉持福利資源
      不重複配置、政府財政負擔考量與公平性原則，屬於對從未領有軍公教退休金
      、政府補助或津貼者之補充性福利措施，以便於國民年金實施前，協助維持長
      者之基本生活。
    2.敬老福利生活津貼暫行條例性質上屬授益性法律，而非負擔性法律，對條文規
      範明確性之要求較低；主管機關於不違反立法本旨之前提下，享有較寬廣之解
      釋空間，如參酌政府財政負擔能力及社會福利資源不重複配置原則為解釋，其
      合法性應較具彈性，此亦為社會福利政策之特質。按敬老福利生活津貼暫行條
      例第三條第一項第二款規定略以，領取軍人退休俸（終身生活補助費）或一次
      退休金者，不得請領敬老津貼。從立法政策上觀之，該條文係概括補充其他性
      質相當之給與項目，是以立法上有意排除所有領取軍公教退休金者，且該條例
      於行政院討論時即有此一共識，而退伍金係軍人一次退休金自屬上揭規定之排
      除對象。
    3.查本件原告服軍官役退伍，依當時服役條例第二十二條第二款規定「服現役逾
      三年以上未逾二十年者按服現役實質年資給與退伍金」領取退伍金，而敬老福
      利生活津貼暫行條例第三條第一項第二款規定略以，領取軍人退休俸或軍人一
      次退休金者不得請領本津貼，基此軍人依其服役年資領取退伍金性質上屬軍人
      一次退休金。按國防部代表出席被告九十二年二月二十六日會議，認為「軍人
      一次退伍金與公務人員一次退休金名稱不同，但性質核屬相同，且退伍金與退
      休俸同屬編列預算於『退除役官兵退休給付』項下」。又當時服役條例第二十
      二條第二款、第三款所規定之退伍金、退休俸，二者領取資格（按服役年資）
      之規定雖並不相同，惟探究服現役滿十五年而年滿六十歲者，依第三款規定可
      志願選擇給與退休俸終身或按第二款規定給與退伍金，基此，退休俸與退伍金
      既得依志願擇一領取，實質性質同屬退休給付。再者，公務人員也有任職五年
      以上而領取退休金者，有關本件領取一次退伍金者，應探究敬老福利生活津貼
      暫行條例第三條第一項第二款整體立法意旨而為解釋，以期公平。基於敬老福
      利生活津貼暫行條例第三條第一項第二款整體立法意旨係排除已領取軍公教退
      休金之長輩，及秉持資源不重複領取暨政府財政負擔考量之原則，是以領取軍
      人一次退伍金者仍屬敬老福利生活津貼暫行條例第三條第一項第二款規定之排
      除對象。
    4.國防部業已依據「退伍除役軍官士官退除給與補助金發給辦法」核發原告補助
      金在案，依陸海空軍軍官士官服役條例第三十九條第六項規定，補助金發給之
      意旨，係因三十八年一月一日以後至五十九年六月三十日以前退伍人員當時所
      領受之「退除給與」偏低所給予之適當補助，並非因曾服軍職未辦理正式退伍
      及未領受退除給與而為之補發。依當時服役條例第二十二條第二款領取之退伍
      金與第三款退休俸，二者同屬退休給與性質。原告於五十四年八月一日退伍，
      斯時軍士官兵一次退除役金金額偏低，或肇於退除制度尚未臻健全或限於政府
      財政因素所然，但幣值不可與今同日而語，復以政府業已編列預算發給補助金
      以補償退休金之不足。社會福利國之發展是向未來發展的，要考慮未來的情況
      ，過去的舊帳永遠無法算至公平正義，蓋需考量通貨膨脹及經濟發展情況之問
      題，是以針對早期退休人員國家可有特別法來照顧特別情形者，而國家也有針
      對軍人為特別照顧之榮民就養給與及補償退休金不足之『補助金』、『補償金
      』。基此，不問軍人退伍金之多寡，依當時服役條例第二十二條第二款領取退
      伍金者，所領取之退伍金及國家所給之退休金，仍應列入敬老福利生活津貼暫
      行條例第三條第一項第二款規定之排除對象。
　　理  由
一、本件被告之代表人原為余政憲，嗣變更為乙○○，被告聲明承受訴訟，核無不合
    ，應予准許。
二、按年滿六十五歲，在國內設有戶籍，且於最近三年內每年居住超過一百八十三日
    之國民，未有領取軍人退休俸（終身生活補助費）、政務人員、公教人員、公營
    事業人員月退休（職）金或一次退休金者，得請領敬老福利生活津貼，每月新臺
    幣（以下同）三千元，為行為時敬老福利生活津貼暫行條例第三條第一項第二款
    所明定。
三、本件原告於五十四年八月一日以上尉階退伍時，按服軍官役十八年年資，支領軍
    官一次退伍金二萬九千六百三十七元，及服士官兵年資二年，支領退伍金二千一
    百零三元在案，為原告所是認，並有國防部人事參謀次長室八十八年三月十九日
    易晨字第○五○○四號書函影本附勞保局卷可稽，原告確已依當時服役條例第
    二十二條第二款規定領取一次退伍金之事實，應堪認定。原告雖主張其僅領取退
    伍金，並未領退休俸，非屬敬老福利生活津貼暫行條例排除之對象云云。惟查，
    有關依當時服役條例第二十二條第二款規定，服現役逾三年以上未逾二十年按服
    現役實職年資領取退伍金者，是否為敬老福利生活津貼暫行條例第三條第一項第
    二款規定之排除對象，前經被告於九十二年二月二十六日會同國防部、銓敘部、
    行政院人事行政局、行政院退除役官兵輔導委員會及行政院主計處，召開會議研
    商核發敬老福利生活津貼相關事宜，該會議結論略以：軍人一次退伍金與公務人
    員一次退休金名稱雖不同，但性質核屬雷同，且退伍金與退休俸同屬編列預算於
    退除役官兵退休給付項下，基於敬老福利生活津貼規劃意旨係秉持資源不重複領
    取及政府財政負擔考量之原則，領取軍人一次退伍金者核屬敬老福利生活津貼暫
    行條例第三條第一項第二款規定之排除領取之對象等語。且敬老福利生活津貼暫
    行條例性質上屬授益性法律，而非負擔性法律，對條文規範明確性之要求較低；
    主管機關於不違反立法本旨之前提下，享有較寬廣之解釋空間，如參酌政府財政
    負擔能力及社會福利資源不重複配置原則為解釋，其合法性應較具彈性，此亦為
    社會福利政策之特質。敬老福利生活津貼暫行條例第三條第一項第二款既規定，
    領取軍人退休俸（終身生活補助費）或一次退休金者，不得請領敬老津貼，自立
    法政策觀之，該條文應係概括補充其他性質相當之給與項目，並有意排除所有領
    取軍公教退休金者，請領敬老津貼。又當時服役條例第二十二條第二款、第三款
    所規定之退伍金、退休俸，二者領取資格（按其服役年資）之規定雖不相同，惟
    服現役逾二十年或服現役滿十五年而年滿六十歲者，依第三款規定既得依其志願
    選擇給與退休俸終身或按第二款規定給與退伍金，基此，退休俸與退伍金既得依
    志願擇一領取，實質性質同屬退休給付。是以，原告既係服軍官役退伍，並依當
    時服役條例第二十二條第二款規定領取一次退伍金，性質上應認屬軍人一次退休
    金。又國防部另已依據「退伍除役軍官士官退除給與補助金發給辦法」核發原告
    補助金在案。依現行陸海空軍軍官士官服役條例第三十九條第六項規定，補助金
    發給之意旨，係因三十八年一月一日以後至五十九年六月三十日以前退伍人員當
    時所領受之「退除給與」偏低所給予之適當補助，並非因曾服軍職未辦理正式退
    伍及未領受退除給與而為之補發。換言之，依當時服役條例第二十二條第二款領
    取之退伍金與第三款退休俸，二者同屬退休給與性質。原告於五十四年八月一日
    退伍，斯時軍士官兵一次退除役金金額偏低，或肇於退除制度尚未臻健全或限於
    政府財政因素所然，但幣值不可與今同日而語，復以政府業已編列預算發給補助
    金以補償退休金之不足。因此，不問軍人退伍金之多寡，依當時服役條例第二十
    二條第二款領取之退伍金者，所領之退伍金即屬國家所給之退休金，仍應列入前
    開條例第三條第一項第二款規定之排除對象。是勞保局不予核發敬老津貼，於法
    自無不合。訴願決定予以維持，亦稱妥適。原告徒執前詞訴請撤銷訴願決定及原
    處分，並命被告自九十一年一月一日起，按月發給三千元之敬老福利生活津貼，
    為無理由，應予駁回。
據上論結，本件原告之訴為無理由，爰依行政訴訟法第九十八條第三項前段，判決如
主文。
中　　華　　民　　國　　九十三　　　年　　　八　　　　月　　二十六　　　日
              　　   臺 北 高 等 行 政 法 院  第 三 庭
                  　　     審 判 長 法    官　鄭 忠 仁
                                    法    官　蕭 惠 芳
　                                  法    官　侯 東 昇
右為正本係照原本作成。
如不服本判決，應於送達後二十日內，向本院提出上訴狀並表明上訴理由，如於本判
決宣示後送達前提起上訴者，應於判決送達後二十日內補提上訴理由書（須按他造人
數附繕本）。
中　　華　　民　　國　　九十三　　　年　　　八　　　　月　　二十六　　　日
            　　　　　　　　　　　  書 記 官  林 玉 卿
